臺灣板橋地方法院民事判決　　　　　　　 93年度訴字第859號
原　　　告　漢嵩實業股份有限公司
法定代理人　甲○○
訴訟代理人　謝錫福律師
被　　　告　達合營造有限公司
法定代理人　丙○○
訴訟代理人　尤雯雯律師
複代理人　　丁○○
上列當事人間請求給付貨款事件，經本院於民國94年8月4日言詞
辯論終結，判決如下：
    主  文
原告之訴及假執行之聲請均駁回。
訴訟費用由原告負擔。
    事實及理由
壹、原告主張：訴外人乙○○以被告名義向原告訂購預拌混凝土
    ，積欠貨款新臺幣（下同）50萬1,850 元，迄今未為給付，
    履經催討皆置之不理。按由自己之行為表示以代理權授與他
    人，或知他人表示為其代理人而不為反對之表示者，對於第
    三人應負授權人之責任，民法第169 條前段定有明文。查訴
    外人乙○○為被告所承攬工程工地現場負責處理事務之人，
    乙○○以被告名義向原告訂購預拌混凝土，原告並將預拌混
    凝土出貨至被告工地，且開立買受人為被告之統一發票，經
    乙○○持該統一發票向被告請款，被告自應知悉乙○○以被
    告名義向原告購貨，其非但未為反對之意思表示，反而收受
    前開統一發票作為付款之憑證並申報稅捐，上開依民法第
    169 條規定，被告自應負本件貨款給付之責任。並聲明：被
    告應給付原告501,850 元，及自起訴狀繕本送達翌日起至清
    償日止，按年息百分之5 計算之利息。並陳明願供擔保請准
    宣告假執行。
貳、被告抗辯：
  一、原告提出系爭貨款之統一發票2 張，其中金額17萬6,250
      元之統一發票，被告未曾收受，被告亦否認原告曾交付該
      筆金額之貨物，原告應舉證證明該張發票之貨物有交貨。
  二、金額為32萬5,600 元之統一發票，被告承認有收受並持以
      報稅。然兩造間並無買賣契約存在，被告於標得台北縣三
      重市重陽國小「屋頂防水防漏及校舍整修工程」後，即交
      由配合之下游廠商即訴外人新旺廷工程行承攬部分工程，
      雙方簽立工程承攬合約，並由新旺廷工作行委任乙○○派
      駐於工地現場處理工程事務，原告所運送至工地現場之貨
      物，係由乙○○簽收，並非被告所收受，乙○○或新旺廷
      工作行（即李建業）亦開立李建業為發票人，金額32萬5,
      600 元，支票號碼：CK0000000 ，發票日：92年12月15日
      ，付款人：彰化商業銀行江翠分行之支票1 紙交付原告收
      受。係因事後李建業無法兌現上開支票給付予原告，原告
      始而起訴請求被告給付。
  三、原告所開立之發票上載明買受人為被告，係因新旺廷工作
      行委任乙○○與被告所簽訂之合約書約定「為不違反稅捐
      之規定乙方將下承包商或材料商之發票開立給甲方以抵營
      業稅之用，款項則由乙方開立乙方支票或現金支付與甲方
      無關…」，因而發票上買受人雖記載被告名稱，然亦非謂
      即買賣關係存在於兩造之間。再者，原告所提出之買賣合
      約書，係由訴外人乙○○自行簽立，其並非被告員工，所
      登載之電話亦非被告公司電話號碼，係其個人所使用之電
      話，其所蓋之印章亦非被告公司之印章，應係由其所偽刻
      蓋上，並非被告公司授權。
  四、訴外人乙○○並非被告之工地負責人，鈞院向台北縣碧華
      國民小學調閱被告承攬該校「屋頂防水防漏及校舍整修工
      程」之「開標記錄單」及「施工報告」各1 份。惟該校辦
      理上開工程招標時，被告係以書面授權委託乙○○前往參
      與投標，然從未向該校表示乙○○為被告派駐於該校之工
      地負責人。且被告發函通知該校乙○○涉犯偽造文書、背
      信等罪嫌時，亦向該校表示乙○○係協力廠商，並未表示
      乙○○不再為被告之工地負責人，該校函文向鈞院表示乙
      ○○施工期間為工地負責人，顯然有誤。且該校檢送鈞院
      之施工日誌係由被告負責人丙○○所親自填寫製作及用印
      ，並非乙○○所製作，故不能證明乙○○之行為於外觀上
      與被告間有僱傭關係存在。
  五、依據原告提出之買賣契約第7 條之規定：（一）買方所開
      具支票若與合約簽訂之負責人，公司名稱不符合時，買方
      應無條件負責背書保證。然原告與乙○○簽約後，乙○○
      交付以李建業為發票人，支票號碼為C00000000 、CK0000
      000 ，發票日為92年11月10日，付款人為台新銀行西門分
      行之支票2 張，原告仍予收受，而未要求乙○○交付以被
      告為發票人之支票，甚至未要求被告於上開支票上背書，
      即與契約書上之約定不符，原告仍願收受上開支票，即表
      示其以乙○○為定約之人，被告並無足使原告誤信為授與
      代理權之事實。而原告對於乙○○所交付他人之支票未向
      被告查證，本即應自負過失之責，何能主張被告應負表現
      代理責任。
  六、再者，訴外人乙○○冒用被告名義與原告所訂立之買賣契
      約，係屬「無權代理」，並非「表見代理」。乙○○係使
      用偽刻之印章蓋在與原告所簽立之買賣合約書上，並非在
      客觀上被告有讓第三人誤認乙○○有代表權之事實，此係
      無權代理，被告既經否認，對被告即不發生契約效力。又
      原告所舉皆無民法第169 條所規定「由自己之行為表示以
      代理權授與他人，或知他人表示為其代理人而不為反對之
      表示者」之權利外觀；至於鈞院向碧華國小所調閱之施工
      日報表，乃係被告之法定代理人親自所填寫、記錄，何能
      作為表現代理之證據。且乙○○從來均非被告所指派之工
      地負責人，亦無表現代理可言。且退步言，縱然乙○○為
      工地負責人，此亦是買賣契約訂立「後」之事實，與待證
      事實－買賣契約簽訂「當時」是否存有被告授與乙○○代
      理權之權利外觀無關。
  七、綜上，原告先違反其契約收受第三人為發票人之支票，已
      未善盡注意義務，已有過失。而且表現代理之規定，須無
      過失，始得要求本人善盡表現代理之責。原告既於契約約
      定須開立簽約人之支票或簽約人須於他人之支票上背書，
      被告既未開立支票，原告又未要求被告於李建業為發票人
      之支票上背書，顯已有過失，即不能要求被告負表現代理
      責任。且原告為何不於送貨完成後，直接持發票向被告請
      款，而是等到上開支票退票無法兌現後始向被告請款，顯
      見原告本即知悉乙○○與被告間僅係協力廠商關係，並無
      須負表現代理之責。並聲明：原告之訴駁回。如受不利之
      判決願供擔保，請准免假執行。
參、兩造不爭執之事實：
  一、系爭買賣合約書係由訴外人乙○○以被告名義與原告簽訂
      ，原告基於買賣合約曾出貨至被告承攬之工地，貨物由乙
      ○○簽收。
  二、原告曾開立2 張發票，金額分別為292,000 元、325,600
      元，交由乙○○轉交被告，經被告收受並持以報稅。
  三、乙○○曾交付2 張由訴外人李建業簽發，發票日分別為92
      年11月10日、92年12月15日之支票與原告，以為上開2 筆
      貨款之給付，第1 筆292,000 元已兌現，第2 筆325,600
      元因存款不足及拒往而退票。
肆、兩造於94年7 月5 日言詞辯論期日協議簡化本件之爭點為被
    告就系爭買賣契約有無表現代理之事實？茲論述如下：
  一、按由自己之行為表示以代理權授與他人，或知他人表示為
      其代理人而不為反對之表示者，對於第三人應負授權人之
      責任。但第三人明知其無代理權或可得而知者，不在此限
      。民法第169 條定有明文。故主張本人應負表見代理之責
      ，須證明本人有由自己之行為表示以代理權授與他人之事
      實，或本人有知他人表示為其代理人而不為反對之表示之
      事實，始足當之。本件原告主張訴外人乙○○係被告工地
      現場負責處理事務之人，乙○○以被告名義向原告訂購預
      拌混凝土，原告將預拌混凝土出貨至被告工地，且開立買
      受人為被告之統一發票，經乙○○持該統一發票向被告請
      款，被告自應「知悉」乙○○以被告名義向原告購貨，其
      非但未為反對之意思表示，反而收受前開統一發票作為付
      款之憑證及申報稅捐，應對原告負授權人之責任云云；惟
      被告否認其應負授權人之責任，辯稱：乙○○係訴外人新
      旺廷工程行派駐工地現場處理工程事務之人，其並非被告
      之員工；原告提出之買賣合約書，係乙○○偽刻原告之印
      章與被告所簽訂；被告收受原告之發票，係因新旺廷工程
      行與被告簽訂之合約約定，新旺廷工程行將材料商之發票
      開立給被告以抵營業稅，並非謂買賣關係存在於兩造之間
      等語。
  二、經查：
  （一）原告自陳其之前並無與被告或乙○○交易之經驗（參見
        卷192 頁），本件締約機會是原告之業務員到各個工地
        接洽取得之業績，買賣合約是原告業務人員至系爭工地
        與乙○○接洽後，由乙○○帶回用印，再交回原告用印
        等語（參見卷208 頁、213 頁）。據原告上開之陳述可
        知，被告並未曾於兩造之交易中，以自己之行為對原告
        表示授與乙○○代理權，或對原告表示乙○○為被告派
        駐於現場之工地負責人。而營建工程實務上，承攬人將
        所承攬之工程再次承攬即轉包予下包之情形，極為常見
        。故乙○○雖為系爭工地現場負責之人，然其係基於何
        種身分負責現場事務之處理？是否即為被告所委任派駐
        ？或由其他下包所派駐？並非無疑。原告自陳之前未曾
        與被告或乙○○從事交易之經驗，且本件簽約地點亦非
        在被告之營業所，原告又未能證明買賣契約上被告之印
        文為真正，此外復無其他證據證明被告曾以何種方式向
        原告表示授權或委任乙○○處理工地現場事務，原告遽
        為主張乙○○係受被告之委任派駐於現場云云，尚嫌無
        據，自難以憑採。至於本院向臺北縣三重市碧華國民小
        學（以下簡稱碧華國小）函詢被告向其陳報之工地負責
        人是否為乙○○，該校固函覆稱：施工期間乙○○為工
        地負責人等語，然此係被告與碧華國小間之關係，並無
        證據證明曾揭示於第三人或原告，故尚難以被告與碧華
        國小間之往來情形，作為被告對原告應否負授權人責任
        之證據，並此敘明。
  （二）次查被告雖曾收受原告開立，以被告為買受人之發票2
        張，並持以申報稅捐。惟查營建工程實務上轉包工程之
        情形極為常見，承攬人付款與下包時，下包交付其材料
        供商開立，逕行以承攬人為買受人之發票予承攬人，以
        抵營業稅，即所謂之「跳開發票」之情形，亦屬時有所
        見，此與一般買賣交易，發票上記載之買受人通常為契
        約相對人之情形不同。且查乙○○為被告之下游協力廠
        商之事實，業據其於本院92年度自字第316 號偽造文書
        等案件中所自承，並有被告提出之工程承攬合約書2 件
        、授權委託書1 件、合約書1 件等件之影本（參見卷29
        頁至37頁）為證，互核相符，被告抗辯其收受原告之發
        票，係因乙○○與被告簽訂之合約約定由新旺廷工程行
        將材料商之發票開立給被告以抵營業稅等語，尚堪採信
        。故本件尚不能以被告收受原告開立之發票之事實，推
        論被告「知悉」乙○○以被告代理人身分與原告訂約而
        未為反對表示之事實，進而認為被告應負授權人之責任
        。
  三、綜上所述，原告主張被告於系爭買賣契約之成立有表見代
      理之事實，並未能舉證以實其說，原告依表見代理之法律
      關係主張被告應負授權人之責任，請求被告給付系爭買賣
      價金，即無理由，不應准許。原告假執行之聲請，亦因訴
      之駁回而失所依據，應併予駁回。
  四、本件事證已臻明確，兩造其餘主張陳述及所提之證據，均
      毋庸再予審酌，附此敘明。
伍、結論：原告之訴為無理由，依民事訴訟法第78條，判決如主
    文。
中　　華　　民　　國　　94　　年　　8 　　月　　18　　日
                  民事第三庭    法　官　許月珍
以上正本係照原本作成
如對本判決上訴，須於判決送達後20日內向本院提出上訴狀
中　　華　　民　　國　　94　　年　　8 　　月　　23　　日
                                書記官　劉昌明
